臺灣苗栗地方法院民事判決　　　　　　　　　　　　 　九十三年度訴字第二三二號
　　原　　　告　丙○○
　　訴訟代理人　乙○○
　　被　　　告　葉睿橙原名葉.
當事人間請求返還定金事件，本院於民國九十三年十一月十七日言詞辯論終結，判決
如下：
    主    文
原告之訴駁回。
訴訟費用由原告負擔。
　　事實及理由
一、原告主張：被告所有土地坐落苗栗縣苗栗市○○段第八八八之三、八八九、八九
    ０、八九一之三地號之土地，各權利範圍均為全部（以下簡稱系爭土地），於民
    國九十三年三月一日與訴外人甲○○即東海房屋簽訂不動產銷售委託契約書，另
    於同年月三十一日經被告同意與甲○○即東海房屋簽立上開不動產銷售委託書特
    約內容，委託銷售價格則改為每坪新台幣（以下同）八萬元整，增值稅由被告負
    責。嗣原告經由甲○○即東海房屋居間仲介而同意上開特約內容，欲向被告購買
    系爭土地，並以發票日九十三年四月六日、票據號碼為七三九三九三號，票面金
    額一百萬元之本票（以下簡稱系爭本票）供作定金之用，並交付予被告所授權之
    甲○○即東海房屋收訖無訛。又原告多次依甲○○即東海房屋之通知準時出席欲
    與被告簽立買賣契約，卻因被告無故不到場且未為任何意思表示而無法成立，原
    告始以存證信函方式通知被告速與原告簽訂不動產買賣契約仍未得，故原告除已
    取回系爭本票外仍受有損害，故爰依民法第二百四十九條第三款返還定金之法律
    關係，訴請被告給付原告一百萬元之損害賠償金，及自九十三年五月六日起至清
    償日止，按年息百分之五計算之法定遲延利息。
二、被告則以：被告雖曾於九十三年三月一日與甲○○即東海房屋簽定不動產銷售委
    託書，然嗣發現甲○○即東海房屋對於前開土地及被告另一筆土地之買賣，仲介
    過程多有所隱瞞事實並無誠信，遂於同年四月十二日寄發存證信函通知甲○○即
    東海房屋解除上開不動產銷售委託契約書。況且，甲○○即東海房屋並未告知被
    告說原告有意購買系爭土地，且被告亦未曾與原告謀面或商談系爭土地買賣事宜
    ，兩造更無簽訂任何契約或收取定金之情事等語置辯，並聲明駁回原告之訴。
三、本件依民事訴訟法第二百七十條之一第一項第三款規定，整理並協議簡化爭點及
    不爭執後，兩造同意就本院於九十三年十一月十七日辯論程序中，兩造協議簡化
    之爭點為主張及辯論，是兩造所不爭執之事實如下（見本院九十三年度訴字第二
    三二號卷第七七頁）：
  (一)被告與甲○○即東海房屋間訂有不動產銷售委託契約書，甲○○即東海房屋居間
    仲介買主。
  (二)兩造未曾就系爭土地協商買賣及簽立任何買賣契約書。
  (三)原告確有交付系爭本票予甲○○即東海房屋代為收受，惟甲○○並未轉交予被告
    ，系爭本票目前業由原告取回。
四、本件之爭點，在於兩造就系爭土地業已成立不動產買賣預約及系爭本票為立約定
    金性質？茲分述如下：
  (一)按當事人主張有利於己之事實者，就其事實有舉證之責任。但法律別有規定，或
    依其情形顯失公平者，不在此限，民事訴訟法第二百七十七條定有明文。是原告
    既主張兩造就系爭土地業已成立不動產買賣預約，且上開契約因具有可歸責於受
    定金之被告事由，致不能履行之情者，則此有利於原告之事實，參諸上述說明，
    應由原告負舉證之責。
  (二)而稱居間者為當事人約定，一方為他方報告訂約之機會，或為訂約之媒介，他方
    給付報酬之契約；當事人互相表示意思一致者，無論其為明示或默示，契約即為
    成立，民法第五百六十五條、第一百五十三條第一項分別定有明文。經查：證人
    甲○○即東海房屋於本院九十三年十一月十七日到院證稱：伊從事不動產仲介業
    務，為不動產經紀人，本件主要在撮合兩造就買賣標的、價金及付款方式均有所
    知悉，並均經兩造同意買賣條件下始簽立不動產買賣契約書等語以觀（見同上卷
    第七五頁），是本件居間人即甲○○之義務，係指受契約當事人雙方之委託，於
    雙方當事人間予以斡旋，促使契約成立，性質上屬於媒介居間，故居間之階段，
    僅止於使契約成立而已，居間人並不得代他人以自己或他人名義訂立契約，仍應
    由兩造相互間有意思表示之合致，另行簽立一份不動產買賣契約書。
  (三)次按契約有預約與本約之分，兩者異其性質及效力，預約權利人僅得請求對方履
    行訂立本約之義務。而當事人訂立之契約，究為本約抑係預約，應就當事人之意
    思定之，當事人之意見不明或有爭執時，則應通觀契約全體內容定之，若契約要
    素已明確合致，其他有關事項亦規定綦詳，已無另行訂定契約之必要時，應即認
    為本約。經查：被告於九十三年三月三十一日同意將系爭土地委託銷售價格從每
    坪淨得七萬元即不負擔任何稅金，改為每坪八萬元，增值稅由被告負擔，原告亦
    於同年四月六日同意被告之要約，並交付系爭本票予甲○○即東海房屋。惟一般
    不動產買賣契約，除約定買賣之標的、價金外，尚涉及土地之點交、移轉、坐落
    土地上之地上物是否應拆除，他項權利是否塗銷、買賣價金給付之時、地及方式
    ，相關稅捐及費用之負擔、違約責任等重要事項，則兩造均未加約定，故本院審
    酌上情，認為兩造應僅成立不動產買賣契約之預約。
  (四)又稱定金者，係以確保契約之履行為目的，由當事人一方交付於他方之金錢或其
    他替代物而言。而定金之性質，因其作用之不同，通常可分為：證約定金，即
    為證明契約之成立所交付之定金。成約定金，即以交付定金為契約成立之要件
    。違約定金，即以定金為契約不履行之損害賠償擔保。解約定金，即為保留
    解除權而交付之定金，亦即以定金為保留解除權之代價。立約定金，亦名猶豫
    定金，即在契約成立前交付之定金，用以擔保契約之成立等數種。本件兩造僅成
    立不動產買賣預約已如前述，而原告主張交付系爭本票予甲○○即東海房屋，具
    有立約定金性質，惟系爭本票本質上雖係有價證券，惟其本身之功能為利用信用
    之工具，非為金錢之其他代替物，況原告亦自陳提出系爭本票雖供作定金之支付
    ，然並無代物清償之約定（見同上卷第七六頁），是與定金之要件不符。況且，
    系爭本票已由原告取回，原告復未舉證證明受有任何損害，故原告上開主張，不
    足採取。
五、綜上所述，原告所給付之系爭本票既非為立約定金，且原告迄今復未舉證證明兩
    造間確已就系爭土地成立不動產買賣契約。從而，原告基於民法第二百四十九條
    第三款加倍返還定金之規定，請求被告給付一百萬元之賠償金及其法定遲延利息
    ，為無理由，應予駁回。
六、訴訟費用負擔之依據：民事訴訟法第七十八條。
中　　　華　　　民　　　國　　九十三　　年　　 十一 　　月　　 三十 　　日
                                  　　　民事庭法官    吳振富
正本係照原本作成。
如對本判決上訴，須於判決送達後廿日內向本院提出上訴狀。
                                        法院書記官    陳玲誼
中　　　華　　　民　　　國　　九十三　　年　　 十一 　　月　　 三十 　　日
